臺灣臺北地方法院刑事判決　　　　　　　　　　　　　九十一年度訴字第一二五號
　　公　訴　人　臺灣臺北地方法院檢察署檢察官
　　被　　　告　癸○○
　　　　　　　　乙○○
右列被告因商業會計法等案件，經檢察官聲請簡易判決處刑（八十九年度偵字第二一
九七六號），本院改用通常程序審理，判決如左：
    主  文
癸○○共同商業負責人利用不正當方法，致使財務報表發生不實之結果，處有期徒刑
月，如易科罰金以佰元折算壹日；緩刑貳年。
乙○○共同公司負責人，公司應收之股款，股東並未實際繳納，而以申請文件表明收
足，處拘役伍拾伍日，如易科罰金以佰元折算壹日；緩刑貳年。
    事  實
一、丙○○（業經通緝，另行審結）、乙○○及癸○○於民國八十八年十月間共同商
    議籌設三豐網通連營股份有限公司（下稱三豐公司），訂定公司資本總額新台幣
    （下同）一千萬元，推由丙○○負責辦理該公司之設立登記事宜，均明知實際上
    該公司資本係由丙○○出資四十萬元、乙○○出資三十萬元、癸○○出資二十萬
    元、壬○○出資三十萬元，另有不詳姓名年籍之陳姓經理、林正義、劉炬宏、江
    明燈各出資二十萬元，繳納之股款僅有二百萬元，應收之股款股東並未實際繳納
    完竣，竟共同基於概括之犯意聯絡，以欺瞞手段，以申請文件表明收足。即由丙○○商請不詳金主借款八百萬元，併同前開已繳納之股款二百萬元，存入銀行製
    造存款係股東繳納股款之假相，由丙○○安排乙○○於八十八年十一月二十五日
    前往華南商業銀行公館分行，開設三豐公司籌備處名義之活期存款帳戶，旋於同
    年月二十九日存入一千萬元，取得三豐公司存款共一千萬元之證明，再於同日製
    作「三豐公司章程」、「三豐公司股東名簿」、「資產負債表」等，表明公司資
    本額一千萬元悉數繳足，由股東七人即乙○○出資四百萬元，其餘股東羅永俊、
    壬○○、丁○○、己○○、辛○○、甲○○各出資一百萬元，並於收集前述股東
    之身分證影本並刻製印章後，製作「三豐公司發起人會議事錄」，推選乙○○為
    董事長，癸○○及不知情之壬○○為董事，於翌（三十）日委請不知情之會計師
    庚○○據以出具查核報告書簽證認定乙○○等七位股東已繳足股款，隨即於同年
    十二月一日至同年月四日將一千萬元提領一空，旋連同上開三豐公司章程、發起
    人會議事錄、存摺影本、各登記出資股東身分證影本，交予不知情之會計人員於
    八十八年十二月六日向台北市政府建設局申請辦理三豐公司之設立登記，以此申
    請文件虛偽表明三豐公司已收足應收之股款，嗣於同年月八日經核准設立登記。
二、三豐公司成立後，未向行政院公平交易委員會（下稱公平會）報備，利用「一人
    二友」立體行銷制度，招募不特定人成為會員，以三萬元代價購買該公司販售商
    品「ＳＴＢ電視上網機」，搭配贈送「二個月無限上網」及該公司「有償增資配
    股憑證」二千股，以多層次傳銷方式，從事銷售上述商品業務（被訴違反公平交
    易法及證券交易法部分，均不構成犯罪，詳如後述）。八十九年三月間，因有會
    員反映希換領公司股票，另乙○○則不滿公司業務遭總經理丙○○把持，擬退出
    該公司經營，丙○○、癸○○為擴大銷售商品目的，遂於同年三月三十日決議辦
    理現金增資一千萬元，復承上概括犯意，推由丙○○再度商請不詳金主借款八百
    餘萬元，併同該公司所持有之現款一百餘萬元，於八十九年四月二十四日將二筆
    各五百萬元存入該公司設於華南商業銀行公館分行帳戶中，隨即於翌（廿六）日
    至同年二十九日陸續提領一空，並改選癸○○接任乙○○擔任三豐公司董事長，
    憑藉上開帳戶存摺（只載存款未載提款，以便作為繳足股款之證明），利用此不
    正當方法，由癸○○具名製作不實結果之試算表及資產負債表等財務報表，另檢
    附公司股東繳納股款明細表，以上開申請文件表明股款收足，委請不知情之會計
    師張崑銘查核簽證後，交予不知情之會計人員於八十九年五月十一日向台北市政
    府建設局申請辦理公司增資登記，嗣於八十九年五月十九日經核准變更登記。
三、案經法務部調查局台北市調查處移送台灣台北地方法院檢察署檢察官聲請簡易判
    決處刑，本院改用通常程序審理。
    理  由
甲、有罪部分
一、認定事實所憑之證據及理由：
  (一)訊據被告癸○○、乙○○對於右開時、地與共同被告丙○○籌設三豐公司，另被
    告癸○○與共同被告丙○○就該公司辦理現金增資，惟實際上該公司各次應收之
    股款股東並未繳足，係推由丙○○負責辦理設立及變更登記事宜，並向金主借款
    ，取得存款證明後，旋將存款提領一空，並檢附不實財務報表等相關文件，委請
    不知情之會計師庚○○、張崑銘簽證後，先後向台北市政府建設局辦理設立及變
    更登記各節，分別於警訊及偵、審時均供承不諱，互核相符（見偵查卷第六頁正
    面、背面、第十二頁至第十三頁背面、第十九頁、第七十六頁至第七十七頁、本
    院九十一年三月十四日訊問筆錄、九十一年八月二十二日審判筆錄），且有以三
    豐公司籌備處及三豐公司名義分別開設於華南商業銀行公館分行之存摺（只載存
    款未載提款，以便作為繳足股款之證明）及憑存摺為證明而製作之股東繳款明細
    表、股東增資繳款明細表、試算表、資產負債表、會計師查帳報告、增資決議案
    等件（均影本）可憑，併經本院調閱該公司案卷資料查核屬實。
  (二)該公司原始登記股東壬○○、己○○、辛○○、甲○○等人或未出資，或實際出
    資額與公司登記事項不符各情，亦為上開證人分別於警訊及本院審理時到庭證述
    在卷（見偵卷第二九頁背面至第三十頁、本院九十一年五月十六日、同年七月廿
    三日訊問筆錄），又三豐公司於辦理設立登記及增資登記時關於股款繳足之證明
    ，均是由共同被告丙○○向金主備款，連同其他股東實際繳納之股款，或併同該
    公司現持有之現金，先後存於該公司設於華南商業銀行公館分行之帳戶，旋即分
    批提出各節，亦有三豐公司設於華南商業銀行帳戶之存款往來明細表（見偵查卷
    第四九頁）及該銀行九十一年四月十九日（九一）華公存０七二號函檢送三豐公
    司籌備處存款往來明細表各一紙在卷可按，由此可見三豐公司股東於申請設立及
    辦理現金增資時，股款並未繳納完竣，至極明確，被告癸○○及共同被告丙○○
    上開自白核與事實相符，足堪採信。
  (三)被告乙○○於檢察官偵查及本院審理時，雖否認有何違反公司法犯行，辯稱：伊
    於八十九年一月甫自財政部財稅資料中心退休，三豐公司早已開始籌備，實際上
    伊僅出資三十萬元，掛名負責人，卻始終未到公司負責業務，後來發現公司遭丙○○把持就退出，並未參與公司經營，對於三豐公司如何辦理設立登記之事均不
    知情云云，惟被告乙○○確有參與並知悉丙○○向金主借款八百萬元，補足款項
    取得憑證後，據以辦理三豐公司設立登記，旋將存款提領一空之事實，已據被告
    癸○○及共同被告丙○○於偵查中供述在卷（見偵卷第七七頁），且被告乙○○
    除擔任前開公司董事，為該公司名義負責人外，公司股東名冊並登記乙○○之出
    資額為四百萬元等情，亦有上開公司設立登記表股東名冊存卷可參。衡情公司於
    申請設立登記之初，股東應繳納股款，充作公司資金，為一般人所明知，乃被告
    自承僅出資三十萬元，卻同意擔任該公司董事，並以公司籌備處負責人名義至銀
    行開戶，公司股東名冊復登記其出資額為四百萬元，足見其對於該公司於申請設
    立登記，股東應收之股款，並未確實繳納，而僅以申請文件表明收足各節，均非
    無所認識。被告所辯上情，無非砌詞巧飾，不足採取。
  (四)綜上所述，本件事證明確，被告乙○○、癸○○違反公司法犯行，另被告癸○○
    違反商業會計法犯行，均堪認定，應予依法論科。
二、論罪：
  (一)按被告行為後，公司法第九條第一項業經修正為「公司應收之股款，股東並未實
    際繳納，而以申請文件表明收足，或股東雖已繳納而於登記後將股款發還股東，
    或任由股東收回者，公司負責人各處五年以下有期徒刑、拘役或科或併科新台幣
    五十萬元以上二百五十萬元以下罰金」，並於九十年十一月十二日公布施行，於
    同年十一月十四日生效，而修正前公司法第九條第三項係規定「公司應收之股款
    ，股東並未實際繳納，而以申請文件表明收足，或股東雖已繳納，而於登記後將
    股款發還股東，或任由股東收回者，公司負責人各處五年以下有期徒刑、拘役或
    科或併科新台幣六萬元以下罰金」，經比較新舊法結果，修正後之公司法第九條
    第一項本文關於所得科處之罰金大幅提高為新台幣五十萬元以上二百五十萬元以
    下，以變更前之舊法對被告有利，依刑法第二條第一項但書之規定，自應適用行
    為時之法律，合先敘明。
  (二)被告乙○○於三豐公司成立時起至八十九年三月三十日止擔任負責人，另被告癸○○自八十九年五月十七日起接任該公司董事長，為商業會計法第八條所稱之公
    司負責人，各有該公司八十九年三月三十日增資決議案及公司變更事項登記卡（
    均影本）在卷可稽，三豐公司於八十八年十二月間申設登記及八十九年五月間辦
    理增資變更登記時，均未向股東收取實際應繳納之股款，卻以申請文件表明收足
    ，另被告癸○○為商業負責人，依憑三豐公司設於華南商業銀行公館分行之存摺
    （只載存款未載提款，以便作為繳足股款之證明），以此不當方法憑存摺為證明
    ，而製作不實結果之試算表及資產負債表等財務報表（公訴人誤載為會計憑證）
    ，核被告乙○○、癸○○所為，均係犯修正前公司法第九條第三項之罪，另被告
    癸○○亦犯商業會計法第七十一條第一項五款之罪，被告癸○○及共同被告丙○○間就前開三豐公司設立登記時違反公司法之犯行，有犯意聯絡及行為分擔，雖
    非公司負責人，惟依刑法第三十一條第一項之規定，仍得成立共同正犯；另三豐
    公司於八十九年五月間辦理增資變更登記時，被告癸○○已為公司負責人，而共
    同被告丙○○就此違反公司法、商業會計法犯行，與被告癸○○間亦有犯意聯絡
    及行為分擔，雖非公司負責人或商業負責人，仍得按刑法第三十一條第一項之規
    定成立共同正犯。
  (三)被告癸○○先後二次違反公司法犯行，均時間緊接、手段相同，犯構成要件相同
    之罪名，顯係基於概括犯意反覆為之，為連續犯；又其違反商業會計法之犯行與
    連續違反公司法之犯行間，有方法、結果之牽連關係，應從一重論處商業會計法
    第七十一條第五款之罪。
  (四)爰審酌被告乙○○、癸○○之動機、目的、手段、所生對社會交易信用及主管機
    關對公司管理制度之危害、彼此間之犯罪分工及犯罪後態度等一切情狀，各量處
    如主文所示之刑，以資懲儆。
  (五)又被告行為後，刑法第四十一條規定，業經於九十年一月四日修正，並經總統於
    九十年一月十日公布，依法於九十年一月十二日生效，而修正後之刑法第四十一
    條第一項之規定「犯最重本刑為五年以下有期徒刑以下之刑之罪，而受六個月以
    下有期徒刑之宣告，因身體、教育、職業、家庭之關係或其他正當事由，執行顯
    有困難者，得以一元以上三元（業據罰金罰鍰提高標準條例第二條前段規定，就
    其原定數額提高為一百倍折算一日）以下折算一日，易科罰金，但確因不執行所
    宣告之刑，難收矯正之效，或難以維持法秩序者，不在此限」，此項修正有利於
    被告，依刑法第二條第一項前段之規定，適用裁判時之新法，均併諭知易科罰金
    之折算標準，亦此敘明。
  (六)末查被告乙○○、癸○○二人均未曾受有期徒刑以上以上刑之宣告，各有臺灣高
    等法院檢察署刑案紀錄簡覆表一紙可稽，其等因一時失慮，乃罹刑章，經此偵查
    審理程序，當能知所警惕，信無再犯之虞，本院認所宣告之刑，皆以暫不執行為
    適當，併均諭知緩刑二年，以啟自新。
乙、不另為無罪之諭知部分
一、公訴意旨另以：三豐公司成立後，被告癸○○、乙○○、丙○○明知未經財政部
    主管機關核准或向主管機關申報後不得對外發行有價證券，竟向不特定大眾以三
    萬元銷售「ＳＴＢ電視上網機」暨「二個月無限上網」搭配贈送「三豐公司有償
    增資配股憑證」二千股，始得參加三豐公司「一人二友」立體行銷制度，利用參
    加人每介紹二人，即可分配百分之二十之無限代獎金之多層次傳銷行為，吸引購
    買人成為該公司股東，原擬吸收五百位以上之股東加入，復於八十九年三月間，
    被告丙○○、癸○○二人明知各股東並未實際繳納足額股款，基於跨大銷售該公
    司股票之目的，由丙○○向不詳姓名人借款八百多萬元，三豐公司現持有款項一
    百餘萬元，湊足一千萬元存入華年銀行公館分行帳戶內，取得上開銀行之存款證
    明後，明知為不實之事項，而填製不實之科目、款項、內容記入試算表、資產負
    債表等會計憑證，交由不知情之張崑銘（公訴人誤載為庚○○）會計師審核後，
    向台北市政府建設局辦理現金增資一千萬元。嗣於八十九年四月間，三豐公司經
    核准辦理現金增資後，被告丙○○、癸○○再以前揭同一手法將現金增資之股票
    對外銷售，先後招募股東計一百八十餘人，售出三豐公司股票及有償增資配股憑
    證計三十六萬股，募得款項三百六十萬元，因認被告等人亦涉犯證券交易法第一
    百七十五條、第二十二條第一項，商業會計法第七十一條第一項、公平交易法第
    三十五條第二項、第二十三條之罪嫌云云。
二、經查：
  (一)被訴違反證券交易法部分
  1.按有價證券之募集與發行，除政府債券或經財政部核定之其他有價證券外，非經
    主管機關核准或向主管機關申報生效後，不得為之，證券交易法第二十二條第一
    項固有明文，惟雖屬有價證券但其行為不構成募集或發行者，即無本項規定之適
    用。而所稱「募集」，謂發起人於公司成立前或公司於發行前，對非特定人公開
    招募股份或公司債之行為，募集之主體為發起人或公司，另所稱「發行」，謂發
    行人於募集後製作並交付，或以帳簿劃撥方式交付有價證券之行為，發行係發行
    人募集後之行為，無募集當無發行行為，此觀同法第七條、第八條規定自明。又
    募集之主體既限於發起人及公司，則發起人於公司設立後，將其股票公開發售，
    或公司成立後，依公司法第一百五十六條第二項或第二百七十八條第二項規定發
    行新股後，將其股票公開發售，此項股票發行後，持股人出售股票之行為，因出
    售者並非證券交易法第七條、第八條所定募集、發行之主體，故非該法第七條或
    第八條之募集、發行。
  2.本件三豐公司於八十九年間辦理增資時，公司應收之股款，各股東並未實際繳納
    ，而係以申請文件表明收足，業如前述，經台北市政府建設局於八十九年五月十
    九日核准變更登記，除原始七名股東外，另增列施禎祥、王逢駿、楊宗樺、江素
    珍、許惠美及被告丙○○等人為股東，有該公司股東名簿影本可稽，被告癸○○
    及丙○○於該公司增資發行新股後，以上開促銷手段將增資之新股以無償方式贈
    送加入之會員，並非證券交易法第七條、第八條所定之募集、發行行為，此觀被
    告癸○○於警訊時供稱：「‧‧‧前述搭配的股票二千股即以新增資的一千萬元
    股份給付，總計由原股東名下轉讓前述一百八十餘人之股東每人各二千股，股票
    價值金額三百六十餘萬元」、「由於當初現金增資一千萬元係丙○○向金主借貸
    ，於經濟部核准增資後即償還與金主，因此新加入一百八十餘人股東之股款不歸
    原股東所有，而作為公司營運之用」等語，丙○○供稱：「現金增資股票部分並
    沒有依比率分給特定股票，除了部分股票必須交付先前辦理有償增資配股認購憑
    證之客戶外，其他放於公司內販售ＳＴＢ及股票，所得皆用於公司一般性支出」
    等語至明（見偵查卷第六頁、第七頁、第十三頁反面），復有該公司有償增資配
    股認購憑證明確記載會員增資配股時間為九十年二月二十八日，有各該會員認購
    憑證影本可參，是本件被告等人於三豐公司辦妥增資後，嗣約定於九十年二月二
    十八日始將持有之新股轉讓他人，既非證券交易法所定義之募集、發行行為，自
    無違反該法第二十二條第一項規定可言。公訴人認被告等人違反上開規定云云，
    尚有未洽。
  (二)被訴違反公平交易法部分
  1.按公平交易法第二十三條之四規定：「按有關多層次傳銷事業之報備、業務檢查
    、及對參加人之告知、參加契約內容及與參加人權益保障等相關事項，除本法規
    定外，由中央主管機關訂定辦法管理之」、「多層次傳銷事業應於開始實施多層
    次傳銷行為三十日前，以書面據實載明下列事項，向中央主管機關報備」、「違
    反中央主管機關依第二十三條之四所定之管理辦法者，依第四十一條規定處分」
    、「公平交易委員會對於違反本法規定之事業，得限期命其停止、改正其行為或
    採取必要更正措施，並得處新台幣五萬元以上二千五百萬元以下之罰鍰；逾期仍
    不停止、改正其行為或為採取必要更正措施者，得繼續限期命其停止、改正其行
    為或採取必要更正措施，並按次連續處新台幣十萬元以上五千萬元以下罰鍰，至
    停止、改正其行為或採取必要更正措施為止」，公平交易法第二十三條之四、第
    四十二條第三項、第四十一條、多層次傳銷管理辦法第五條分別定有明文。是從
    事多層次傳銷行為，應於開始實施多層次傳銷行為三十日前，檢具書面相關文件
    ，向公平會報備，否則公平會得予以行政處罰。又正當之多層次傳銷之行銷方式
    ，其終局之目的乃在於從事商品、勞務之銷售工作，若多層次傳銷事業之行銷制
    度，參加人主要收入來源係由先加入者介紹他人加入，並自後加入者之會員費，
    支付予先加入者介紹佣金，而非來自推廣或銷售商品或勞務之合理市價，即為不
    正當之多層次傳銷，違反公平交易法第二十三條規定，應依同法第三十五條第二
    項規定處斷。從而，開始多層次傳銷若未事前依法向主管機關報備，應係行政裁
    罰問題，僅於行為人從事上述不正當之多層次傳銷，始有刑責可言，二者不容混
    淆。
  2.三豐公司實施之「一人二友」立體行銷制度，會員加入須以三萬元金額購買該公
    司銷售商品ＳＴＢ電視上網機，作為加入條件，購買商品完成加入程序，可取得
    推廣、銷售商品及介紹他人加入之權利，並於介紹第一人加入，取得顧問聘級後
    ，即獲有自有組織體系成員無限代消費購物之百分之二十主延伸獎金，及組織內
    成員再成立其他組織體系成員無限代消費購物之百分之五副延伸線獎金等情，業
    據被告癸○○、乙○○與丙○○供述在卷，並經證人即該制度設計人戊○○及會
    員孔令延、陳美惠等人分別於警訊及本院審理時證述在卷，且有廣告及該公司消
    費理財回饋應用立體行銷制度圖表（均影本）可稽（見偵查卷第九頁至第十頁）
    ，再佐以會員孔令延、江寶君於警訊均一致證稱：「確有購買電視上網機、二個
    月無限上網帳號一套產品」，江寶君復稱：「因電視上網機缺貨，改為電腦，惟
    需補差額一萬七千元，電腦並已交貨」等語（見偵查卷第三十三頁、第三十八頁
），由此可知，被告等人以上述手法實施多層次傳銷，各會員需實際推廣上開商
    品，參加會員主要收入來源並非係由先加入者介紹他人加入，並自後加入者之會
    員費，支付予先加入者介紹佣金，自難謂有何違反公平交易法第二十三條規定，
    且該上網機成本價約為一萬多元，為被告癸○○供承在卷，且有其提出之請款單
    一紙可憑，公訴人論告意旨指參加會員所購買之商品實為規避法律之工具，非為
    實際行銷於市場之商品云云，核與上述會員證詞不符，顯係其片面臆測之詞，微
    論公平會亦係認定三豐公司從事多層次傳銷未於開始實施多層次傳銷行為三十日
    前向該會報備，違反公平交易法第二十三條之四所訂定之多層次傳銷管理辦法第
    五條第一項規定，處以三十萬元罰鍰在案，有公平會九十年八月三日（九十）公
    處字第一００號處分書可考，並經本院調閱相關卷宗影本查核屬實，故公訴人指
    被告違反公平交易法第二十三條規定，應依同法第三十五條第二項規定論處云云
    ，實無可採。
  (三)此外，復查無其他積極證據足認被告等人有何違反證券交易法、公平交易法犯行
    ，不能證明此部分犯罪，惟公訴人認此部分與前開論罪科刑部分，有裁判上一罪
    之牽連關係，爰均不另為無罪之諭知。
丙、被告丙○○部分，嗣緝獲後，另行審結。
據上論斷，應依刑事訴訟法第四百五十二條、第二百九十九條第一項前段，修正前公
司法第九條第三項，商業會計法第七十一條第五款，刑法第十一條前段、第二條第一
項、第二十八條、第三十一條第一項、第五十六條、第五十五條、修正後刑法第四十
一條第一項、第七十四條第一款，罰金罰鍰提高標準條例第二條，判決如主文。
本案經檢察官林秀濤到庭執行職務
中      華      民      國    九十一    年      九      月     十三     日
                                      臺灣臺北地方法院刑事第八庭
                                          法  官  胡宏文
右正本證明與原本無異。
如不服本判決，應於判決送達後十日內，向本院提出上訴狀。
                                          書記官   劉穗筠
中      華      民      國    九十一    年      九      月     十八     日
附本案論罪科刑依據之法條：修正前公司法第九條第三項、商業會計法第七十一條
第五款
公司法第九條
一公司設立登記後，如發現其設立登記或其他登記事項，有違法情事時，公司負責人
 各處一年以下有期徒刑、拘役或科或併科新臺幣六萬元以下罰金。
二公司負責人對於前項登記事項，為虛偽之記載者，依刑法或特別刑法有關規定處罰
 。
三公司應收之股款，股東並未實際繳納，而以申請文件表明收足，或股東雖已繳納而
 登記後將股款發還股東，或任由股東收回者，公司負責人各處五年以下有期徒刑、
 拘役或科或併科新臺幣六萬元以下罰金。
四前三項裁判確定後，由法院檢察處通知中央主管機關撤銷其登記。
商業會計法第七十一條
商業負責人、主辦及經辦會計人員或依法受託代他人處理會計事務之人員有左列情事
之一者，處五年以上有期徒刑、拘役或科或併科新台幣十五萬元以下罰金：
一、以明知為不實之事項，而填製會計憑證或記入帳冊者。
二、故意使應保存之會計憑證、帳簿報表滅失毀損者。
三、意圖不法之利益而偽造、變造會計憑證、帳簿報表內容或撕毀其頁數者。
四、故意遺漏會計事項不為記錄，致使財務報表發生不實之結果者。
五、其他利用不正當方法，致使會計事項或財務報表發生不實之結果者。
